【裁判字號】    95,上易,545
【裁判日期】    950906
【裁判案由】    履行契約
【裁判全文】
臺灣高等法院民事判決                 95年度上易字第545號
上  訴  人  甲○○
被  上訴人  乙○○
訴訟代理人  吳德讓律師
上列當事人間履行契約事件，上訴人對於中華民國95年5月4日臺
灣桃園地方法院95年度訴字第6 號第一審判決提起上訴，經本院
於95年8月9日言詞辯論終結，判決如下：
    主  文
上訴駁回。
第二審訴訟費用由上訴人負擔。
    事實及理由
一、被上訴人起訴主張：兩造之子張剛偉（76年11月22日生）於
    94年5月22日在新竹縣關西鎮台三線南向61公里200公尺處，
    因發生車禍傷重不治死亡，兩造就張剛偉死亡後可領取保險
    金之歸屬，於94年7月8日達成協議，約定：就富邦產物保險
    股份有限公司（下稱富邦保險公司）之強制汽車責任保險理
    賠金新台幣（下同）150 萬元，由兩造各領取75萬元，其它
    保險理賠金概由伊領取，上訴人願意放棄所有請求權，簽有
    協議書一紙（下稱系爭協議書）為證。詎上訴人於領取富邦
    保險公司給付之保險金75萬元後，又領取南山人壽保險股份
    有限公司（下稱南山人壽）依保險契約所給付之保險金
    755,000 元。爰依系爭協議書約定，請求判命：(一)上訴人應
    給付伊755,000 元，及自95年1月7日起至清償日止按週年利
    率5%計算之利息；(二)願供擔保請准宣告假執行等情。
    原審判決：上訴人應給付被上訴人755,000元，及自95年1月
    7日起至清償日止按週年利率5%計算之利息。
    被上訴人於第二審聲明：上訴駁回。
二、上訴人於原審以：伊雖曾同意簽署系爭協議書，並領取南山
    保險公司所給付之保險金755,000 元，惟伊是在喪子之際，
    身心痛苦、萬念俱灰，故在未加詳細考慮之下而簽署協議書
    。被上訴人已領取張剛偉所遺留保險金約500 萬元，竟不知
    足，除向伊請求系爭保險金外，另對伊訴請返還168 萬元扶
    養費之不當得利訴訟，雖經法院判決其敗訴確定，但伊因此
    訴訟耗費四個月薪資，致經濟負擔沉重。在本審中則以：系
    爭協議書上雖有記載上訴人願意放棄所有請求權，惟簽訂協
    議書當時上訴人並未在場，亦未親自簽名，其上「甲○○」
    之印文乃邱清龍私下所刻蓋於協議書上，上訴人事後不同意
    系爭協議書上之內容，故伊領取系爭保險金並無不當等語抗
    辯。聲明：(一)原判決廢棄。(二)被上訴人在第一審之訴及其假
    執行之聲請均駁回。
三、兩造不爭執之事實：
    兩造之子張剛偉於94年5月22 日因發生車禍受傷不治而死亡
    ，張剛偉因交通事故死亡可得領取之強制汽車責任保險金，
    其中富邦保險公司給付之保險金為150 萬元，全數匯入被上
    訴人之郵政存簿儲金第00000000000000號帳戶中，嗣被上訴
    人於94年7月21日提領75 萬元交付上訴人；另南山人壽給付
    之保險金為151萬元，各匯寄755,000元入上訴人、被上訴人
    之帳戶等事實，有被上訴人之郵政存簿儲金之帳戶明細在卷
    （原審卷第42-43 頁），並為兩造所不爭執，應堪信為真實
    。
四、本件重要爭點在於：(一)系爭協議書是否真正？上訴人是否同
    意：富邦保險公司之保險金由兩造各分一半，就張剛偉之其
    他保險金概由被上訴人領取，願放棄所有請求權一事？(二)被
    上訴人依系爭協議書之約定，請求上訴人給付755,000 元及
    法定利息，有無理由？
五、系爭協議書是否真正？上訴人是否同意：富邦保險公司之保
    險金由兩造各分一半，就張剛偉之其他保險金概由被上訴人
    領取，願放棄所有請求權一事？
  (一)上訴人之原審訴訟代理人邱清龍當庭陳述：「（問：協議之
    內容被告（上訴人）是否知道？）答：被告知道，擬好協議
    書的時候，我有請他先過目，他因為要上班，所以簽立時沒
    有到場」、「被告部分的印章是我蓋章的，他有授權我蓋章
    」、「他有寫委託書給我」、「當時雙方都知道有二筆保險
    金可以領，被告當時因為兒子已經死了，萬念俱灰，認為金
    錢沒有太大，所以當時他有同意簽這協議書」（原審卷第25
    、26、37頁），並提出上訴人於94年7月7日出具之委任書為
    憑（原審卷第40頁）。另參酌上訴人於原審提出之95年3月6
    日訴狀中記載：「被告事後由邱清龍先生手中交付75萬元時
    ，尚無法接受、本求與張家日後無瓜葛……經邱先生再三安
    慰，弱女子確實需要房貸尚未清償，所以接受協議收取75萬
    元，含情合理亦無不當」等語（原審卷第19頁），足堪認定
    ：上訴人之原審訴訟代理人業已自認系爭協議書為真正。
    雖上訴人之原審訴訟代理人另陳述：因其子死亡，當時萬念
    俱灰，未詳細考慮即同意簽署協議書等語，惟系爭協議書業
    已自認為真正，已如上述，至於上訴人係處在何種情緒之下
    而同意，核係其動機問題，對於協議書之形式上真正不生任
    何影響。
  (二)上訴人於本審中翻異前詞，陳稱：簽訂協議書當時伊並未在
    場，亦未親自簽名，其上「甲○○」印文乃邱清龍私下所刻
    蓋於協議書上，伊事後不同意系爭協議書上之內容云云，而
    有自認撤銷之情事。惟按自認之撤銷，除別有規定外，以自
    認人能證明與事實不符或經他造同意者，始得為之，民事訴
    訟法第279條第3項規定甚明。查上訴人確委任訴外人邱清龍
    處理有關其子張剛偉保險金事宜，有上訴人提出其簽名並蓋
    手印之委任書在卷（本院卷第36頁）。又上訴人事前未授權
    受任人邱清龍刻具上訴人之印章，惟邱清龍雖未據同意而刻
    具上訴人之印章，惟邱清龍就系爭協議書中有關「張剛偉之
    富邦保險（產物）公司強制保險理賠金額150 萬元，由張剛
    偉之生父乙○○先生領取75萬元，生母甲○○女士領取75萬
    元，日後其它保險理賠金概由乙○○先生領取，甲○○女士
    願放棄所有請求權」之內容，確已告知並講解給上訴人聽後
    ，邱清龍始以上開印章蓋於系爭協議書上，邱清龍其後並將
    其代上訴人所刻印章交付上訴人等情，業據證人邱清龍於本
    審中證陳綦詳（本院卷第48-50 頁），上訴人當庭未予爭執
    。自上開上訴人事前雖未授權邱清龍刻章，惟事後邱清龍交
    付印章、上訴人收受後並將之蓋用於本審之上訴狀（本院卷
    第7-9頁），亦為上訴人當庭所陳明（本院卷第50 頁反面）
    ，足認其事後承認該印章為真正。上訴人既承認該印章為真
    正，則系爭協議書依民事訴訟法第358條第1項規定，即推定
    為真正，是上訴人於本審中所為自認之撤銷，並未證明與事
    實不符且未經他造同意，不生自認撤銷之效力，故系爭協議
    書為真正。
  (三)次查：系爭協議書上另一方即被上訴人，係其授權其母張何
    桃妹為代理人蓋用印章於其上，被上訴人知悉並同意協議書
    有關「張剛偉之富邦保險（產物）公 司強 制保險理賠金額
    150 萬元，由乙○○領取75萬元，甲○○領取75萬元，日後
    其它保險理賠金概由乙○○先生領取，甲○○女士願放棄所
    有請求權」一節，業據被上訴人、證人張何桃妹及邱清龍證
    陳一致在卷（本院卷第27頁正面及反面、49頁）。足認：系
    爭協議書記載「富邦保險公司之保險金150 萬元，由兩造各
    分一半，其他保險金均由被上訴人領取，上訴人同意放棄」
    之內容，即就兩造之子張剛偉因車禍死亡可得領取之保險金
    之協議分配方式，兩造均予同意並達成合意在案。
  (四)上訴人另以：被上訴人之父母張阿木、張何桃妹嗣另向伊提
    起請求給付扶養費168萬元之訴訟；且 被上訴人前以與本件
    訴訟之同一事由，提起債務不履行之民事訴訟，於訴訟進行
    中撤回起訴，詎又再提起本件訴訟，可見被上訴人並未依系
    爭協議書履行，故系爭協議書無效云云。查被上訴人之父母
    張阿木、張何桃妹固對上訴人提起請求給付扶養費168 萬元
    及法定利息之訴訟，惟 已 經桃園地方法院以94年度訴字第
    1194號判決駁回渠等二人之訴確定在案，有該民事判決在卷
    （原審卷第46-48頁 ），並為被上訴人所不爭執；又系爭協
    議書係針對張剛偉之保險金，由兩造約定分配之方式，未涉
    及其他事項，則上訴人認為被上訴人之父母提起上開訴訟，
    有違系爭協議書之約定，顯有誤解。又按於本案經終局判決
    後將訴撤回者，不得復提起同一之訴，民事訴訟法第263 條
    第 2項定有明文。是依上開條文為反面解釋：本案訴訟於終
    局判決前撤回者，原告仍得提起同一訴訟。故縱令被上訴人
    先前曾提起與本件訴訟標的同一之前訴，因被上訴人就前訴
    於終局判決前撤回起訴，則被上訴人再以同一事由提起本件
    訴訟，仍為法之所許。上訴人上開辯解，仍非可採。
六、被上訴人依系爭協議書之約定，請 求上訴人給付755,000元
    及法定利息，有無理由？
  (一)查張剛偉之富邦保險公司保險金150萬元，係於94年7月21日
    全數匯入被上訴人之郵政存簿儲金帳戶中，被上訴人並於同
    日領取一半即75萬元交付予上訴人之代理人邱清龍，再由邱
    清龍如數轉交予上訴人等情，有被上訴人提出之郵政存簿儲
    金明細足憑（原審卷第43頁），並據證人邱清龍證述明確（
    本院卷第49頁反面），上訴人於原審之訴狀已載明：「被告
    事後由邱清龍先生手中交付75萬元時，尚無法接受、本求與
    張家日後無瓜葛……經邱先生再三安慰，弱女子確實需要房
    貸尚未清償，所以接受協議收取75萬元」（原審卷第19頁）
    ，上訴人於本審中當庭亦未否認，堪認：富邦保險公司之保
    險金雖全數匯予被上訴人，惟被上訴人確已提領75萬元交付
    予上訴人，而有依系爭協議書履行之情事。則上訴人於本審
    仍以：富邦保險公司之保險金全數匯入被上訴人之帳戶，即
    係被上訴人未依系爭協議書履行云云指摘，自無可採。
  (二)又南山人壽於94年8月30 日匯款75萬元及張剛偉原受僱之技
    嘉科技股份有限公司給付慰問金5,000元，共計755,000元入
    上訴人之帳戶，此有南山人壽之團體保險保險金申請書在卷
    （原審卷第45頁），亦為上訴人之原審訴訟代理人所自承（
    原審卷第51頁）。即南山人壽將其應給付之有關張剛偉死亡
    保險金其中755,000 元給付予上訴人，惟依兩造簽訂之系爭
    協議書約定，上訴人就此筆保險金並無受領權，則被上訴人
    主張基於系爭協議書之約定，請 求 上訴人返還上開保險金
    755,000 元及自原審起訴狀繕本送達翌日即95年1月7日起算
    之法定遲延利息，洵屬有據，應予准許。
七、綜上所述，被上訴人依系爭協議書之約定，請求上訴人給付
    755,000元，及自原審起訴狀繕本送達翌日即95年1月7 日起
    至清償日止按週年利率5%計算之利息為有理由，應予准許。
    原審判命上訴人如數給付，並無不合。上訴意旨指摘原判決
    不當，求予廢棄改判，為無理由，應予駁回。
八、據上論結：本件上訴為無理由，依民事訴訟法第449條第1項
    、第78條，判決如主文。
中    華    民    國    95      年    9    月    6    日
                  民事第一庭
                      審判長法  官  張耀彩
                            法  官  盧彥如
                            法  官  林金吾
正本係照原本作成。
不得上訴。
中    華    民    國    95    年    9     月    6     日
                            書記官  張淑芳


司法院資訊處製作；財團法人民間司法改革基金會備份。
